【裁判字號】    97,訴,1312
【裁判日期】    981231
【裁判案由】    返還共有物等
【裁判全文】
臺灣士林地方法院民事判決              97年度訴字第1312號
原      告  天母國際大樓管理委員會
法定代理人  丙○○
訴訟代理人  王聖舜律師
複代理人    林峻立律師
被      告  乙○○
訴訟代理人  林志強律師
被      告  惠康百貨股份有限公司
法定代理人  己○○
訴訟代理人  詹德柱律師
            戊○○
上列當事人間返還共有物等事件，本院於民國98年12月2 日言詞
辯論終結，判決如下：
    主  文
被告惠康百貨股份有限公司、乙○○應將坐落臺北市○○區○○
段三小段三○二○四建號第二層如附圖所示Ａ（面積618.46平方
公尺）、Ｂ及Ｃ（面積合計18.48 平方公尺）部分騰空返還予全
體共有人。
被告乙○○應給付原告如附表所示之金額。
原告其餘之訴駁回。
訴訟費用由被告負擔。
本判決第一項於原告以新臺幣貳佰捌拾柒萬元為被告供擔保後，
得假執行；但被告如以新臺幣捌佰陸拾貳萬壹仟陸佰貳拾元為原
告供擔保，或將上開金額提存後，得免為假執行。
本判決第二項於原告以如附表「供擔保為假執行金額」欄所示金
額為被告乙○○供擔保後，得假執行；但被告乙○○如以如附表
「供擔保免為假執行金額」欄所示金額為原告供擔保，或將上開
金額提存後，得免為假執行。
原告其餘假執行之聲請駁回。
    事實及理由
甲、程序方面：
    原告之法定代理人於本院審理期間業由甲○○變更為丙○○
    ，有原告所提臺北市政府民國97年10月30日府都建字第0976
    2585600 號准予備查函在卷可稽（本院卷一第124 頁），其
    聲明承受訴訟（本院卷第122 頁），核無不合，應予准許。
乙、實體方面：
一、原告起訴主張：坐落臺北市○○區○○段3 小段253 、254
    地號上之同小段30204 建號（下稱：系爭30204 建號），係
    臺北市士林區○○○路3 號天母國際大樓之公共設施，主要
    用途為電梯間、樓梯間、水箱、變電室及機械室等。系爭30
    204 建號第2 層（下稱：系爭建物）如附圖所示Ａ（618.46
    平方公尺）、Ｂ、Ｃ（合計18.48 平方公尺部分，原為公共
    走道、樓電梯間，被告乙○○僅為天母西路3 號2 樓部分之
    所有權人，係天母國際大樓區分所有權人之1 ，其竟未經其
    他區分所有權人之同意，擅將系爭建物如附圖所示Ａ、Ｂ、
    Ｃ部分連同其所有之專有部分，出租予被告惠康百貨股份有
    限公司（以下簡稱：惠康公司）使用，是被告乙○○、惠康
    公司對原告暨天母國際大樓全體區分所有權人而言，均為無
    權占有，為此依公寓大廈管理條例第9 條第2 、4 項規定及
    民法第767 條規定，請求被告乙○○、惠康公司騰空返還系
    爭建物如附圖所示Ａ、Ｂ、Ｃ部分。又被告惠康公司自80年
    7 月間起，即承租天母西路3 號2 樓全部，其使用部分包含
    系爭建物如附圖所示Ａ、Ｂ、Ｃ部分，被告乙○○係於95年
    10月13日取得天母西路3 號之21，及3 號2 樓之1 等43戶建
    物、3 號2 樓之43等42戶建物所有權。依民法第425 條規定
    ，被告乙○○自取得前述建物所有權之日起，即為前述建物
    及系爭建物如附圖所示Ａ、Ｂ、Ｃ部分之出租人，為此另本
    於侵權行為、不當得利法律關係，依民法第184 條第1 項、
    第179 條不當得利規定，訴請被告乙○○應自95年10月13日
    起，至將系爭建物占用部分騰空遷出並返還全體共有人之日
    止，以其每月向被告惠康公司所收取之租金新臺幣（下同）
    138 萬元比例計算，按月給付原告51萬8,742 元。並聲明：
    (一)被告惠康公司應將系爭建物如附圖所示Ａ、Ｂ、Ｃ部分騰
    空遷出並返還予全體共有人。(二)被告乙○○應將系爭建物如
    附圖所示Ａ、Ｂ、Ｃ部分騰空遷出並返還予全體共有人。(三)
    被告乙○○應自95年10月13日起，至將系爭建物如附圖所示
    Ａ、Ｂ、Ｃ部分騰空遷出並返還予全體共有人止，按月給付
    原告51萬8,742 元。(四)願供擔保請准宣告假執行。
二、被告乙○○以：
  (一)原告並非系爭建物之所有權人或共有人，非得主張民法第76
    7 條規定之所有物或共有物返還請求權；至公寓大廈管理條
    例第9 條第2 、4 項規定，亦無授權原告得行使民法第767
    條規定之權利，原告為此主張，於法顯有不符。
  (二)又系爭建物如附圖所示Ａ、Ｂ、Ｃ部分，於76年7 月3 日即
    由當時之管理委員會成立3 人小組推派訴外人林福亭為召集
    人，授權其出面處理。嗣並通知2 樓專有部分原所有權人丁
    ○○、承租人雅客超級市場有限公司（以下簡稱：雅客公司
    ）開會商談占用公共設施及管理費問題，於同年月7 日簽立
    協議（下稱：系爭76年7 月7 日協議），約定天母國際大樓
    2 樓556 坪權歸2 樓專有部分所有權人使用，並自76年6 月
    份起每坪由雅客付20元，每月付1 萬2,720 元。本件所爭執
    之2 樓走道部分，已包含於系爭76年7 月7 日協議所附圖示
    斜線部分，並約定由2 樓分管，當時之承租人雅客公司並按
    月支付一定金額予原告。迄至80年間改由被告惠康公司承租
    後，即由被告惠康公司依系爭76年7 月7 日協議繼續按月支
    付原告迄今，期間長達23年。顯見天母國際大樓已成立分管
    協議，管理委員會始依協議內容繼續向被告惠康公司收取前
    開費用。雖原告主張簽定系爭76年7 月7 日協議係林福亭無
    權代表管委會所盜蓋，惟未能舉證以實其說，且管理委員會
    仍繼續收受被告惠康公司依協議內容所繳交之管理費，自難
    否定協議之效力。又姑不論原告得否證明林福亭盜蓋印章之
    事，惟當時管理委員會印章係由林福亭所保管，且76年間天
    母國際大樓全體住戶，均已知悉2 樓商場占用走道準備開業
    情形，始由管理委員會選出林福亭處理，是縱認林福亭有逾
    越授權範圍而蓋用印章情形，原告既未能舉證系爭76年7 月
    7 日協議之相對人丁○○明知或因過失而不知林福亭之代理
    權受限制，依民法第107 條規定，自不得出張系爭76年7 月
    7 日協議對其不生效力。
  (三)縱不論系爭76年7 月7 日協議效力如何，原告於83年間對被
    告惠康公司負責人提起竊佔告訴，且檢察官為不起訴處分確
    定後，迄提起本件訴訟時止，已長達14年，期間均未曾有訴
    請法院否認系爭76年7 月7 日協議效力之舉，原告此一長期
    不行使權利之消極行為，致被告乙○○相信天母國際大樓已
    有分管協議存在，或原告就協議書之效力已無爭執，而得繼
    續原來之使用狀況，而以數億元高價向前手購買，倘容許原
    告遽然行使權利，實與誠實信用原則有違。
  (四)天母國際大樓早於70年間即已成立管理委員會，逐年改選委
    員，至今選舉方式仍然相同，雖遲至91年始由第22屆之管理
    委員會依公寓大廈管理條例正式報備成立，然第21屆之管理
    委員會已將91年以前所累計1,800 餘萬元之大樓基金，移交
    報備後成立之第22屆管理委員會並辦理交接，正式報備前、
    後之管理委員會，均為同一團體，報備前之管理委員會前此
    所為之行為，其效力自應及於原告。
  (五)系爭建物如附圖所示Ａ、Ｂ、Ｃ部分早於被告乙○○買受系
    爭建物前，即存有分管協議，此為被告乙○○主觀上所認知
    ，其應為善意占有人，民法第943 條、第944 條及第952 條
    之規定，為其享有占有物使用收益利益之法律上原因，應無
    不當得利可言，對於所有人無須負返還之義務，於訴訟拘束
    發生日而視為惡意占有人前，不負返還相當於租金之不當得
    利責任。又縱認原告得依不當得利或侵權行為規定而為請求
    ，因被告係於95年底始買受並取得系爭建物所有權，是縱認
    原告得請求不當得利，應自斯時起算，非原告請求之起訴日
    往前推算5 年之金額。又系爭建物如附圖所示Ａ、Ｂ、Ｃ部
    分被告乙○○亦有應有部分10000 分之1373，被告乙○○於
    此範圍，應無不當得利，故計算金額時，應將此一部分扣除
    。
  (六)被告乙○○並未出租系爭建物予被告惠康公司，被告乙○○
    出租之對象係順馨國際企業社及昶鴻國際企業社，並分別收
    取租金16萬元、19萬元。再者，被告惠康公司支付之租金13
    8 萬元，係包含天母國際大樓1 樓及2 樓合計85戶之專有部
    分，及2 樓走道之共同部分面積，1 樓專有部分面積價值，
    本高於2 樓專有部分面積價值，而2 樓專有部分面積價值，
    又較2 樓走道共同部分價值為高，如採原告將系爭建物如附
    圖所示Ａ、Ｂ、Ｃ部分占全部出租面積37.59%方式，按比例
    計算對應之租金，無異將價值較低之系爭建物如附圖所示Ａ
    、Ｂ、Ｃ部分，與價值較高之1 樓及2 樓85戶之專有部分同
    視，顯然高估系爭建物如附圖所示Ａ、Ｂ、Ｃ部分之價值。
    系爭建物如附圖所示Ａ、Ｂ、Ｃ部分之使用價值，應以「客
    觀」之價值予以計算，與另一法律行為之交易所得金額無涉
    ，原告逕以他人間之租賃契約，片面按面積比例計算相對應
    之租金，應非可採等語，資為抗辯。
  (五)並聲明：(一)原告之訴駁回。(二)如受不利之判決，願供擔保請
    准宣告免為假執行。
三、被告惠康公司則以：
  (一)被告惠康公司係向訴外人順馨國際企業社及昶鴻國際企業社
    承租系爭建物，依租約第9條第4項記載：「甲方（即出租人
    ）茲聲明並保證，甲方就租賃房屋有合法出租之權利，就本
    租賃契約書之訂立有完全不受限制之法律上權利，且乙方（
    即被告惠康公司）使用租賃房屋範圍包括公共走道及頂樓冷
    卻水塔占用之位置。......」顯見被告惠康公司係基於合法
    且經保證之租賃契約，占有使用系爭建物，並非無權占有。
    況被告惠康公司自80年7 月20日承租系爭建物作為賣場、開
    店營業使用，已逾17年，原告均未提起相關民事訴訟向被告
    惠康公司請求返還，顯已同意被告惠康公司為租賃物向來之
    使用。況且，被告惠康公司自80年7 月起開店使用系爭建物
    ，並已按月支付管理費，而管理費之收取方式，原告乃依系
    爭建物被告惠康公司實際占有使用之面積即556 坪，每坪50
    元之管理費，另加計垃圾清潔費200 元，合計每月收取2 萬
    8,000 元。管理費雖經多次調帳，但被告惠康公司之管理費
    計算依據均為556 坪，從未曾聽聞原告有反對按556 坪計算
    並收取管理費之意思表示。雖原告未有明示出具使用同意書
    予被告之行為，但其收取管理費之積極舉動，已有默示同意
    被告以支付管理費之代價使用系爭建物如附圖所示Ａ、Ｂ、
    Ｃ部分之情事。
  (二)系爭建物於76年間即由雅客公司承租，承租期間亦曾發生2
    樓公設使用權之爭議，原告與雅客公司間已有前述二、(二)之
    系爭76年7 月7 日協議，顯見系爭建物公設部分，原告早於
    76年7 月起同意雅客公司以支付每坪20元之代價使用。原告
    管理委員會之委員共12人，曾於83年間對被告惠康公司法定
    代理人提起竊佔之告訴，經臺灣士林地方法院檢察署以83年
    度偵字第9729號為不起訴處分，雖經告訴人聲請再議，亦經
    臺灣高等法院檢察署駁回確定，認定被告惠康公司法定代理
    人並無任何竊佔犯行，僅係延續前承租人雅客公司之協議範
    圍繼續使用，並依據協議內容繳納管理費。
  (三)簽署系爭76年7月7日協議之林福亭係原告管理委員會副主任
    委員，係經由76年7月3日會議所推選得代理原告協商系爭建
    物使用爭議之人，協議書上並蓋用原告印鑑，是系爭76年7
    月7 日協議確屬合法有效，原告自應受其拘束。又依原告所
    提91年7 月20日「國際大樓第21屆管理委員會七月份第21、
    22 屆 管理委員會交接會議」及「公寓大廈管理條例組織報
    備證明」等資料所示，原告管理委員會自67年天母國際大樓
    興建後即已成立，僅係於91年間依公寓大廈管理條例施行細
    則之規定申請備查，主體仍是相同，並非於91年間另行成立
    管理委員會，原告主張簽立系爭76年7 月7 日協議之管理委
    員會與原告並不相同云云，並非事實。
  (四)並聲明求為判決駁回原告之訴及假執行之聲請，及如受不利
    之判決，願供擔保請准宣告免為假執行。
三、兩造不爭執之事實：
  (一)坐落臺北市○○區○○段3 小段253 、254 地號上之同小段
    30204 建號，係臺北市士林區○○○路3 號天母國際大樓之
    公共設施，主要用途為電梯間、樓梯間、水箱、變電室及機
    械室，如附圖所示Α部分（面積618.46平方公尺）為上開30
    204 建號之一部分（本院卷二第6頁、第98頁背面）。
  (二)系爭建物如附圖所示Ａ、Ｂ、Ｃ部分，現為被告惠康公司占
    有使用中（本院卷二第6 頁、第98頁背面）。其中Ｂ、Ｃ部
    分（面積合計18.48 平方公尺），原係設置電扶梯，現已被
    拆除（本院卷一第78頁）。
  (三)被告惠康公司自80年7 月間起承租包括系爭建物如附圖所示
    Ａ、Ｂ、Ｃ部分範圍之建物，目前原告向被告惠康公司每月
    收取1 樓20.5坪部分管理費1,430 元，2 樓556 坪部分管理
    費2 萬8,000 元（本院卷一第98頁背面、卷二第163 頁背面
    ）。被告乙○○亦為系爭建物如附圖所示Ａ、Ｂ、Ｃ部分之
    間接占有人（本院卷二第72頁背面）。
  (四)被告乙○○為門牌號碼臺北市○○○路3 號之21、3 號2 樓
    之1 ～45、47、49、51、53、55、57、59、61、63、65、67
    ~95 等85戶建物所有權人，其係於95年10月13日取得上開85
    戶建物所有權（本院卷二第11至53頁建物登記謄本），配賦
    之系爭30204 建號應有部分為10000 萬之1373（本院卷二第
    176 頁、卷二第61-67 頁）。
  (五)被告惠康公司承租上開被告乙○○所有之85戶建物及系爭建
    物如附圖所示Ａ、Ｂ、Ｃ部分，自98年3 月1 日至98年12月
    31日約定租金合計為138 萬元（計算式：631000+749000=00
    00000 ），99年1 月1 日起至101 年12月31日期間為141 萬
    元（計算式：645000+765000=0000000 ）（本院卷一第40-4
    5 頁）。
  (六)上開被告乙○○所有85戶建物中，其中之天母西路3 號2 樓
    之1 於天母國際大樓起造完成時，於67年5 月19日辦理建物
    所有權第一次登記時，係(1)由訴外人復盛建設股份有限公司
    登記為所有權人；(2)於71年2 月22日移轉訴外人俊飾開發股
    份有限公司；(3)再於75年6 月10日由訴外人徐周劍南經由強
    制執行拍賣程序取得所有權；(4)於76年6 月29日再移轉訴外
    人中強開發建設股份有限公司；(5)復於83年11月8 日移轉訴
    外人盧秀琪所有；(6)83年12月7 日移轉訴外人蕭侃；(7)84年
    6 月16日再由蕭侃移轉為盧秀琪所有；(8)93年2 月10日移轉
    為訴外人呂剛毅所有；(9)95年10月13日自呂剛毅移轉為被告
    乙○○所有（本院卷二第129 頁至148 頁士林地政事務所復
    函暨所附建物登記謄本及異動索引）。
六、茲就兩造爭點分述如下：
  (一)原告得否主張民法第767條之所有物返還請求權？
    按雖非訴訟標的之主體，但就該訴訟標的之權利或法律關係
    有管理或處分權者，亦為適格之當事人。次按公寓大廈管理
    委員會就共用部分、約定共用部分，有點收、保管及維護之
    職權，為公寓大廈管理條例第36條第2 、11款所明定。又「
    各區分所有權人按其共有之應有部分比例，對建築物之共用
    部分及其基地有使用收益之權。」「住戶對共用部分之使用
    應依其設置目的及通常使用方法為之。」「住戶違反第2 項
    規定，管理負責人或管理委員會應予制止，並得按其性質請
    求各該主管機關或訴請法院為必要之處置。如有損害並得請
    求損害賠償。」亦為同條例第9 條第1 、2 項前段、第4 項
    所明定。是以倘無約定專用之情，公寓大廈之住戶占有共同
    使用部分之全部，即屬違反共同使用部分之通常使用方法，
    管理委員會即得依該條例第9 條第4 項之規定，訴請法院為
    必要之處置。是以，公寓大廈管理委員會雖非共有關係之權
    利主體，惟就公寓大廈共用部分既有點收、保管及維護之職
    權，則本於上開權限所生之私法上爭議，無論為保管、使用
    或收益，均有訴訟實施權，並為適格之當事人（最高法院96
    年臺上字第1780號判決意旨參照）。經查，原告主張系爭建
    物如附圖所示Ａ、Ｂ、Ｃ部分係天母國際大樓區分所有權人
    所共有之系爭30204 建號之一部分，原告就此部分有管理權
    限，其以被告使用系爭建物如附圖所示Ａ、Ｂ、Ｃ部分違反
    公寓大廈管理條例第9 條第2 項規定，依同法條第4 項規定
    、民法第767 條規定，訴請被告遷讓返還全體共有人，依上
    開說明，其當事人適格應無欠缺，亦無不得行使之情。
  (二)被告乙○○、惠康公司占有如附圖所示Ａ、Ｂ、Ｃ部分是否
    有合法權源？
  1.按無權占有為原因，請求返還不動產者，占有人對不動產所
    有權存在之事實無爭執，而僅以非無權占有為抗辯者，占有
    人自應就其取得占有係有正當權源之事實負舉證之責（最高
    法院85年度臺上字第1120號、83年度臺上字第1553號判決意
    旨參照）。如前所述，被告就系爭30204 建號係原告所屬天
    母國際大樓之公共設施，主要用途為電梯間、樓梯間、水箱
    、變電室及機械室，如附圖所示Α部分（面積618.46平方公
    尺）為上開30204 建號之一部分，且被告乙○○、惠康公司
    分別為系爭建物如附圖所示Ａ、Ｂ、Ｃ部分之直接、間接占
    有人事實並不爭執，自應就其取得占有係有正當權源之事實
    負舉證之責。
  2.經查，被告係以系爭76年7 月7 日協議性質上係分管約定，
    並以該分管約定執為占有權源，惟：
  (1)按修正前民法第820 條第1 項規定，共有物除契約另有訂定
    外，由共有人共同管理之，是共有土地、建物之如何分別管
    理，應由全體共有人以契約為之（最高法院66年度第7 次民
    庭庭推總會議決議(二)意旨參照）。則所謂之「分管約定」，
    應係由「全體共有人」以契約所訂立者，始克當之。本件被
    告所主張之系爭76年7 月7 日協議，係就「國際大樓貳樓共
    計伍佰伍拾陸坪房屋」由「房東：丁○○」「雅客超級市場
    有限公司」與署名「國際管理委員會」共同簽立（本院卷一
    第49頁），而非系爭30204 建號當時之全體共有人所共同約
    定，性質上自難認係分管約定，被告亦非得據以主張分管契
    約之法律效果。
  (2)雖被告乙○○以系爭76年7 月7 日協議簽立後，雅客公司、
    被告惠康公司均依協議繳納管理費，期間長達23年，顯見天
    母國際大樓住戶已成立分管協議云云。惟如前所述，分管協
    議須經全體共有人同意始得成立，「國際管理委員會」基於
    系爭76年7月7日協議向雅客公司、被告惠康公司收取管理費
    ，並不因此使該協議性質變更為全體共有人同意之分管協議
    。
  (3)又按公寓大廈管理條例於84年6月28日生效後，該條例第3條
    第5 款規定：「約定專用部分」係指公寓大廈共用部分「經
    約定」供特定區分所有權人使用者。而同條例第9 條第1 、
    2 項規定：「各區分所有權人按其共有之應有部分比例，對
    建築物之共用部分及其基地有使用收益之權。『但另有約定
    者，從其約定。』」「住戶對共用部分之使用應依其設置目
    的及通常使用方法為之。『但另有約定者，從其約定。』」
    上開法文所稱「經約定」「另有約定」應係指全體共有人所
    為之分管約定，是分管約定係著重於共有物之「使用收益」
    之約定，依前揭(1)之論述，仍應依民法之規定，由全體共有
    人同意，以契約訂立，其效力猶優先於管理委員會就共用部
    分之「修繕、管理、維護」（公寓大廈管理條例第10條第2
    項），及區分所有權人會議以多數決之方式所決定之「拆除
    、重大修繕或改良」（公寓大廈管理條例第11條）。由是以
    觀，縱係公寓大廈管理條例施行後所成立之原告，亦僅得就
    共用部分進行「修繕、管理、維護」，非得就共用部分之使
    用收益與部分共有人成立分管約定。是以，被告以原告收取
    管理費之金額與系爭76年7 月7 日協議內容相同，據以推論
    原告所屬天母國際大樓全體住戶已成立分管約定，亦非的論
    。
  (4)依證人即參與訂立系爭76年7月7日協議之丁○○證稱：「因
    為系爭大樓原來是市場預定地，1、2樓可以做超市、零售，
    3 樓以上可以做辦公室，那時建商把辦公室改成住家，把會
    議室等公共設施改成家裡的客廳，所以整棟大樓的公共設施
    很多。2樓的主建物大約有320-330坪，公共設施也約有200
    坪，200 坪就是現在兩造爭議的部分，當時跟管理委員會談
    ，由2 樓分管自己的那層樓，本來是我們那層樓的主建物加
    公設合起來就是500 多坪，跟2 樓專有部分及公共設施加起
    來的總面積是一樣，並沒有占便宜。......」（本院卷二第
    73頁）等語。則以所謂「國際管理委員會」名義，就系爭建
    物共用部分約定為2 樓所有權人專用，或3 樓以上樓層特定
    部分之共用部分屬特定所有權人專用，縱係公寓大廈管理條
    例施行後依法成立之管理委員會，亦已逾越管理委員會之法
    定權限，遑論公寓大廈管理條例施行前，組織、權限不明之
    「國際管理委員會」。
  3.被告復以：雅客公司、被告惠康公司依協議書按月支付一定
    金額予原告迄今長達22年，其間系爭建物如附圖所示Ａ、Ｂ
    、Ｃ部分均由2 樓商場自行管理、清潔，金額均用於全體社
    區住戶，年度財務收支亦定期公告，應認系爭建物如附圖所
    示Ａ、Ｂ、Ｃ部分已有分管協議存在等語。惟查：
  (1)按所謂默示之意思表示，係指依表意人之舉動或其他情事，
    足以間接推知其效果意思者而言，若單純之沉默，則除有特
    別情事，依社會觀念可認為一定意思表示者外，不得謂為默
    示之意思表示（最高法院29年上字第762 號判例意旨參照）
    。經查，系爭建物如附圖所示Ａ、Ｂ、Ｃ部分作為商場使用
    固已有相當時間，惟公寓大廈住戶，各區分所有權人間住居
    環境近在咫尺，其動機或出於鄰里和諧，或出於息事寧人，
    或出於漠不關心，或出於不明所以，或出於對法律之誤解，
    而對特定人占用特定之共有、共用部分未為明示之反對表示
    ，然如確認占用者所占用範圍確屬共有建物，且其占用並無
    法律上權源後，共有人間未必仍為同意之表示。是以，占有
    使用狀況持續相當時間，非必依社會觀念得以推論他共有人
    係出於「同意」現占有人使用之效果意思而單純沉默。尤其
    ，本件系爭建物如附圖所示Ａ、Ｂ、Ｃ部分係被告乙○○所
    有之專有部分並無隔間或其他明顯界限，住戶專注於專有部
    分面積而忽略共有部分之使用情形者顯有可能，以他共有人
    就公共設施部分單純之沈默推論有分管合意，實非可採。
  (2)況按「共有物之管理費及其他負擔，除契約另有約定外，應
    由各共有人按其應有部分分擔之。」「共用部分、約定共用
    部分之修繕、管理、維護，由管理負責人或管理委員會為之
    。其費用由公共基金支付或由區分所有權人按其共有之應有
    部分比例分擔之。」民法第822條第1項、公寓大廈管理條例
    第10條第2 項分別定有明文，是被告乙○○本有依共有部分
    比例分擔管理費之義務。本件被告乙○○專有部分面積合計
    為1,036.54平方公尺、共用部分合計為系爭30204 建號（面
    積5924.80 平方公尺）之10000 分之1350（詳本院卷二第17
    6 頁），所有權面積合計即為556 坪【計算式：（1036.54+
    5924.8×1350/10000）×0.3025= 556 】，被告乙○○按55
    6 坪面積繳納管理費本無違誤，承租人雅客公司或被告惠康
    公司據以繳納，自難據以推論原告或全體區分所有權人已同
    意系爭建物如附圖所示Ａ、Ｂ、Ｃ部分已同意由被告乙○○
    分管。
  4.至被告乙○○另以部分共有人就天母國際大樓3 樓至10樓主
    張有分管約定之事實（本院卷三第95頁），推論係同一大樓
    2 至10樓用益權相互交換之結果。惟查，上開區分所有人分
    管約定之主張是否可採，本有疑義；且依其回復內容，係主
    張建商於興建之初，即有就天母國際大樓3 至10樓部分走道
    劃歸室內供相鄰住戶使用之分管協議，與被告主張系爭76年
    7 月7 日協議者顯屬有別。而被告關於分管約定係共有人間
    用益權交換之主張，於通常情形固屬有之，然約定專用而僅
    由部分共有人使用收益者，於法亦不相違，是被告乙○○所
    謂3 至10樓住戶就各該樓層主張分管者，非必得當然推論系
    爭建物如附圖所示Ａ、Ｂ、Ｃ部分亦有分管約定存在。
  5.原告是否因長期未行使權利，而生權利失效之法律效果？
  (1)按權利固得自由行使，義務本應隨時履行，惟權利人於相當
    期間內不行使其權利，並因其行為造成特殊之情況，足引起
    義務人之正當信任，認為權利人已不欲行使其權利，或不欲
    義務人履行其義務，於此情形，經盱衡該權利之性質、法律
    行為之種類、當事人之關係、經濟社會狀況、當時之時空背
    景及其他主、客觀等因素，綜合考量，依一般社會之通念，
    可認其權利之再為行使有違「誠信原則」者，自得因義務人
    就該有利於己之事實為舉證，使權利人之權利受到一定之限
    制而不得行使，此源於「誠信原則」，實為禁止權利濫用，
    以軟化權利效能而為特殊救濟形態之「權利失效原則」（最
    高法院97年度臺上字第950 號判決意旨參照）。
  (2)經查，天母國際大樓區分所有權人甲○○等12人，曾於83年
    間向被告惠康公司負責人麥道基提起竊佔之刑事告訴，經臺
    灣臺北地方法院士林分院檢察署檢察官於84年2 月17日以83
    年度偵字第9729號為不起訴處分，雖經告訴人聲請再議，亦
    經臺灣高等法院檢察署於84年4 月7 日以84年度議字第753
    號駁回確定，有被告乙○○所提不起訴處分書（本院卷三第
    86 -89頁）、駁回再議處分書（本院卷三第90-94 頁）在卷
    可稽。是原告或天母國際大樓其他區分所有權人並非全然不
    行使權利。且被告乙○○係於95年10月13日自前所有權人呂
    剛毅受讓2 樓專有部分，前此原告甫於95年6 月29日委請通
    律律師事務所發函被告惠康公司所屬頂好超市、被告乙○○
    前手呂剛毅（本院卷三原告所提原證八），被告乙○○要難
    主張原告「長期不行使權利」，而使其誤以數億元之高價向
    前手購買。況且，本件係集合住宅共有部分之占有使用，區
    分所有權人共同意思之形成不易，個別共有人因應有部分比
    例偏低而無積極意願，再參諸如前述3.(1)所述其他區分所有
    建物之特性，尚難認本件之事實，足使債務人正當信任，認
    為權利人已不欲行使其權利，或不欲義務人履行其義務。職
    是，本件當無權利失效理論之適用，原告提起本件訴訟，亦
    與誠實信用原則無違。
  6.綜上，被告乙○○、惠康公司主張間接、直接占有系爭建物
    如附圖所示Ａ、Ｂ、Ｃ部分係有合法權源，尚非可採。
  (三)原告請求向被告乙○○請求損害賠償或不當得利之期間、每
    月金額應如何認定？
  1.不當得利期間：
  (1)按無法律上之原因而受利益，致他人受損害者，應返還其利
    益；不當得利之受領人，依其利益之性質或其他情形不能返
    還者，應償還其價額，民法第179 條、第181 條但書分別定
    有明文。又按無權占用他人之土地，可能獲得相當於租金之
    利益為社會通常之觀念，而土地所有人因此受有相當於租金
    之損害，自得依民法第179 條前段之規定，請求相當於租金
    之不當得利（最高法院61年臺上字第1695號判例意旨參照）
    。被告乙○○無權占用系爭建物如附圖所示Ａ、Ｂ、Ｃ部分
    業經本院認定如上所述，其受有使用、收益上開建物之利益
    ，致原告無法取得應歸屬於己之利益而受有損害，如無法律
    上之原因，原告即得訴請被告給付不當得利。
  (2)惟按占有人，推定其為以所有之意思，善意、和平及公然占
    有者。善意占有人，依推定其為適法所有之權利，得為占有
    物之使用及收益。民法第944 條第1 項、第952 條分別定有
    明文。次按依民法第944 條第1 項之規定，占有人推定其為
    善意占有者，除有反證足以證明上開推定事實並非真實外，
    即不能空言否認占有人之善意占有（最高法院44年臺上字第
    100 號判例意旨參照）。如前三、(三)所述，被告惠康公司自
    80年7 月間起承租包括系爭建物如附圖所示Ａ、Ｂ、Ｃ部分
    範圍之建物，被告乙○○於95年10月13日取得前述85戶所有
    權時，即自前手受讓包括系爭建物如附圖所示Ａ、Ｂ、Ｃ部
    分之占有，並以另訂租賃契約之方式，取得前開部分之占有
    ，其所安排訂立、與被告惠康公司所訂立，租賃期間96年3
    月1 日至101 年12月31日之租賃契約（名義人為順馨國際企
    業社、鴻昶國際企業社，被告乙○○則為契約連帶保證人）
    ，亦明確載明：「甲方（即被告乙○○）茲聲明並保證，甲
    方就租賃房屋有合法出租之權利，對本租賃契約書之訂立有
    完全不受限制之法律上權利，且乙方（即被告惠康公司）使
    用租賃房屋範圍包括公共走道及頂樓冷卻水塔占用之位置。
    ......」（本院卷一第41、44頁），堪信被告乙○○主觀上
    確係誤信系爭建物如附圖所示Ａ、Ｂ、Ｃ部分之占有係有合
    法權源而無懷疑，就該部分之占有，應為善意。雖原告主張
    被告乙○○占有非出於善意，惟僅以被告乙○○一次購入大
    批不動產，金額至鉅，豈可能未詳加調查；系爭76年7 月7
    日協議形式上不符分管協議要件云云等，主觀臆測被告乙○
    ○並出於善意而為占有，未能舉適切之反證推翻法條關於善
    意占有之推定，自仍認被告乙○○於95年10月13日取得系爭
    建物如附圖所示Ａ、Ｂ、Ｃ部分之占有之初，應係出於善意
    。
  (3)再按善意占有人，於本權訴訟敗訴時，自其訴訟拘束發生之
    日起，視為惡意占有人。民法第959 條定有明文。是被告乙
    ○○占有之初固屬善意，惟其為無權占有業經本院認定如前
    (二)所述，應就其本權為敗訴之判決，是被告乙○○應自本件
    訴訟繫屬之日即97年7 月22日起，視為惡意占有人。
  (4)按占有人為善意時，依民法第952 條規定，得為物之使用及
    收益，其因此項占有使用所獲利益，對於所有人不負返還之
    義務，自無不當得利可言。至若占有人為惡意時，對於所有
    人言，其就占有物並無使用收益權，即應依不當得利之規定
    ，返還其所受利益（最高法院91年臺上字第1537號判決意旨
    參照）。從而，本件原告得請求被告乙○○給付不當得利之
    期間，應自97年7 月22日起，至其或被告惠康公司將系爭建
    物如附圖所示Ａ、Ｂ、Ｃ部分騰空遷出並返還予全體共有人
    止；至其請求自95年10月13日起至97年7 月21日期間之占有
    利益部分，因被告乙○○為善意占有而非無法律上原因，原
    告就此所為請求，應無理由。
  (5)被告乙○○於95年10月13日起至97年7 月21日善意占有期間
    ，依法得就系爭建物如附圖所示Ａ、Ｂ、Ｃ部分為使用、收
    益已如前述，是該期間之使用收益，即無不法性可言，與故
    意、過失「不法」侵害他人權利之侵權行為法律關係要件亦
    屬有間，從而，原告就上開期間併依侵權行為法律關係而為
    請求，仍屬無理由。
  2.不當得利數額：
  (1)本件被告乙○○自97年7 月22日起，無法律上原因受有占有
    使用系爭建物如附圖所示Ａ、Ｂ、Ｃ部分之利益已如前述，
    此一占有使用利益，依其性質不能返還，應償還其價額，並
    應依相當於租金之標準計算之，均如1.(1)所述。又上開價額
    之計算，應依利益（使用收益系爭建物如附圖所示Ａ、Ｂ、
    Ｃ部分）之客觀交易價值定之，非以受益人財產總額之增加
    為度。
  (2)本件經本院囑託神碟國際不動產估價師事務所鑑定結果，認
    系爭建物如附圖所示Ａ、Ｂ、Ｃ部分97年1-12月於交易市場
    之月租金，以每坪1,840 元，總價35萬4,521 元；98年1-6
    月之月租金，則為每坪1,710 元，總價32萬9,473 元為合理
    ，有不動產估價報告在卷可稽（外放）。觀諸該鑑定報告，
    廣泛選擇比較標的，並同時採積算法評估，詳細考量標的之
    環境特色、市場狀況，且兩種評估法所得數額相近，結論應
    屬可採。至原告主張按月以51萬8,742 元計算之數額，則純
    係以被告惠康公司給付之金額為度，繫於締約之時間（96年
    3 月）或其他主觀因素，難認係不當得利客體（系爭建物如
    附圖所示Ａ、Ｂ、Ｃ部分之使用收益）之客觀價值，自非可
    採。另被告主張共用部分、專有部分價額應有不同乙節，於
    不動產買賣時，專有部分、共用部分對買受人言，因使用情
    形顯屬有別，價值予以區別固得理解，惟就本件租賃物之使
    用情形，被告惠康公司係就被告乙○○專有部分與全體區分
    所有權人之共用部分合併而為超市使用，為單一封閉空間，
    顯已無從區別，使用利益無分軒輊，被告乙○○猶執上詞認
    鑑定結果不可採，自非允恰。
  (3)至被告關於系爭建物如附圖所示Ｂ、Ｃ部分（合計18.48 平
    方公尺）非屬共有部分之抗辯：
    按動產因附合而為不動產之重要成分者，不動產所有人，取
    得動產所有權。民法第811 條定有明文。經查，系爭建物如
    附圖所示Ｂ、Ｃ部分，原為電扶梯，惟已被拆除，現為被告
    惠康公司占有使用中之2 樓地板，業經本院現場勘驗屬實（
    本院卷一第78頁）。是以，無論系爭建物如附圖所示Ｂ、Ｃ
    部分係何人以水泥或其他動產予以填補成地板，該水泥或其
    他動產已成為系爭建物樓地板結構之一部分，為系爭建物之
    重要成分，揆諸前揭法條規定，自應認由系爭30204 建號全
    體共有人按原應有部分取得所有權。
  (4)按民法第818 條所定各共有人按其應有部分，對於共有物之
    全部有使用收益之權。係指各共有人得就共有物全部，於無
    害他共有人之權利限度內，可按其應有部分行使用益權而言
    。是共有人倘逾越其應有部分之範圍使用收益，致其所受利
    益超過其應有部分比例，即難謂不應對他有人負返還不當得
    利之責（最高法院97年臺上字第1790號判決意旨參照）。本
    件被告乙○○為系爭30204 建號共有人之一，應有部分合計
    10000 分之1373，揆諸前揭說明，其不當得利之數額，應以
    逾越其應有部分10000 分之1373計算之（即10000 分之8627
    ），其金額應如附表所示。逾附表所示金額部分，則為無理
    由，應予駁回。
  (5)原告就如附表所示許可金額部分，併依侵權行為法律關係而
    為請求，無另為審酌必要；至駁回部分，原告雖另依侵權行
    為法律關係而為請求，惟其既無法舉證所受損害逾如附表所
    示金額，自仍應併予駁回之。
七、從而，原告本於上開原因事實，依公寓大廈管理條例第9 條
    第4 項、民法第767 條規定，訴請被告惠康百貨股份有限公
    司、乙○○應將系爭30204 建號第2 層如附圖所示Ａ（面積
    618.46平方公尺）、Ｂ及Ｃ（合計18.48 平方公尺）部分騰
    空返還予全體共有人；另依不當得利法律關係，訴請被告乙
    ○○應給付原告如附表所示之金額，為有理由，應予准許；
    逾上開准許部分之不當得利、侵權行為請求，即為無理由，
    應予駁回。
八、兩造陳明願供擔保，聲請宣告假執行或免為假執行，經核原
    告勝訴部分，合於法律規定，爰分別酌定相當之擔保金額宣
    告之；原告其餘假執行之聲請，因訴之駁回而失所依據，不
    予准許。
九、本件事證已臻明確，其餘兩造主張、陳述暨所提之證據，經
    審酌均與本院前揭判斷不生影響，爰不一一詳予論述，附此
    敘明。
十、據上論結，原告之訴為一部有理由，一部無理由，依民事訴
    訟法第79條、第85條第1 項前段、第390 條第2 項、第392
    條第2 項，判決如主文。
中    華    民    國    98    年    12    月    31    日
                  民事第一庭  法  官  王本源
以上正本證明與原本無異。
如對本判決上訴，應於判決送達後20日內向本院提出上訴狀。
中    華    民    國    99    年    1     月    8     日
                              書記官  陳淑女
附表（新臺幣/元，元以下四捨五入）
┌─────────────┬─────────────┬─────┬────┬───────┬───────┐
│期                     間 │ 每  月  給  付 金  額    │月      數│合   計 │供擔保為假執行│供擔保免為假執│
│                          │                          │          │        │金額          │行金額        │
├─────────────┼─────────────┼─────┼────┼───────┼───────┤
│97年7月22日至97年12月31日 │354521×8627/10000=305845 │5又10/31月│0000000 │  540000      │  0000000     │
├─────────────┼─────────────┼─────┼────┼───────┼───────┤
│98年1月1日至遷讓返還日    │329473×8627/10000=284236 │ 按月給付 │  ─    │90000 （按月）│284236（按月）│
└─────────────┴─────────────┴─────┴────┴───────┴───────┘

司法院資訊處製作；財團法人民間司法改革基金會備份。
